【裁判字號】    92,易緝,28
【裁判日期】    920708
【裁判案由】    詐欺
【裁判全文】
臺灣臺南地方法院刑事判決                          九十二年度易緝字第二八號
    公  訴  人  臺灣台南地方法院檢察署檢察官
    被      告  甲○○○
右列被告因詐欺案件，經檢察官提起公訴（八十五年度偵字第一一六二一號），本院
判決如左：
    主  文
甲○○○無罪。
    理  由
一、公訴意旨如起訴書所載（如附件）。
二、按被告未經審判證明有罪確定前推定其為無罪。犯罪事實，應依證據認定之，無
    證據不得認定犯罪事實，又不能證明被告犯罪者，應諭知無罪之判決，刑事訴訟
    法第一百五十四條、第三百零一條第一項分別定有明文。次按認定不利於被告之
    事實，須依積極證據，苟積極證據不足以為被告不利之認定時，即應為有利被告
    之認定，更不必有何有利之證據，最高法院三十年上字八一六號判例可資參照。
    又按刑法第三百三十九條第一項詐欺罪之成，立以意圖為自己或第三人不法所有
    ，以詐術使人將本人或第三人之物交付為要件。所謂以詐使人交付，必須被詐欺
    人因其詐而陷於錯誤，即不構成該罪，最高法院四十六年台上字第二六０號判例
    。再刑法第三百三十九條之詐欺罪，係以行為人於客觀上施用詐術使人陷於錯誤
    ，並於行為之初，即已意圖為不法之所有或意圖得財產上之不法利益，為其構成
    要件；故如依積極證據足可證明行為人確係意圖不法所有時，固得論以刑法第三
    百三十九條之罪，倘若行為人施詐時之意圖尚有存疑，依調查之結果復不足以認
    定其自始具有上述主觀犯罪構成要件，即不能概對被告繩以刑事責任。末按民事
    債務當事人間，若有未依債務本旨履行給付之情形，在一般社會經驗而言，原因
    非一，因不可歸責之事由無法給付，或因合法得對抗他造主張抗辯而拒絕給付，
    其至債之關係成立後，始行惡意遲延給付，皆有可能，非必出於自始無意給付之
    詐欺犯罪一端，苟無足以證明其在債之關係發生時，自始即具有不法所有意圖之
    積極證據，亦僅能令負民事之遲延給付責任，在別無積極證據之情形下，自難違
    反刑事訴訟法第一百五十四條之規定，以被告單純債務不履行之狀態，推定被告
    自始即有不法所有之意圖而施用詐術。又刑法上詐欺罪之立法意旨，係以禁止於
    經濟行為中使用不當之方法得利為規範目的，而經濟行為亦因其行為本質及類型
    ，而於交易領域中有其特有之行為特性，法律原則上固應保障交易之秩序，惟於
    具體案例中，亦應顧及交易雙方為交易行為時，是否有具體情事，足認其違背正
    當之經濟秩序，而應予以制裁。否則，經濟行為本身原寓有不同程度之不確定性
    或交易風險，交易雙方本應自行估量其主、客觀情事及搜集相關資訊，以作為其
    判斷之參考。以常見之親人、朋友間之借用票據為例，出借票據之一方本應自行
    考量對方之資格、能力、信用，及交易內容之資金風險等等因素，除具上開違反
    詐欺罪之具體情事外，非謂當事人之一方有無法依約履行之情形，即應成立詐欺
    罪；況刑事被告依法不負自證無罪之義務，故在別無積極證據之情形下，自難違
    反刑事訴訟法第一百五十四條之規定，以被告單純債務不履行之狀態，推定被告
    自始即有不法所有之意圖而施用詐術。
三、公訴人認被告涉有前開犯行，其理由無非以：告訴人丙○○指訴歷歷，並有證人
    乙○○、王神傳證述等資為依據。
四、訊據被告堅決否認有右揭犯行，辯稱：告訴人丙○○是伊的客戶，當時因為伊申
    請之支票尚未出來，就向他借，事後因為週轉不靈，所以才未把錢軋進去等語。
五、經查：告訴人提出之系爭支票明細表僅能證明被告嗣後未能清償債務之事實，而
    無法證明被告於借票之初即具詐欺之犯意，況被告向告訴人調借支票行之已久，
    此經告訴人於偵查證稱：「每次給他一張或二張，當初有兌現即明細表前七張，
    涂女有將調得現金交給我，但七月份以後就沒有了」等語，既告訴人係陸陸續續
    交付支票，且被告在借款之初均有按期將票款軋入，可證被告借票之際應無詐欺
    之犯意，另證人乙○○於本院審理證稱：「我跟被告是鄰居關係，當時他說他欠
    錢，便拿丙○○的票來跟我周轉」等語（見本院九十二年五月二十七日訊問筆錄
    ），益見證人與被告有其情誼，對被告之經濟狀況知之甚稔，而其明知被告借款
    之原因係欠錢周轉，在此情形下，猶願借錢予被告，可知證人出借彼時，應無陷
    於錯誤之虞。又被告係以欠錢為由向證人借錢，其並未對證人施用詐術。再被告
    固有積欠告訴人之情事，惟上開民事上之債務不履行，縱係出於可歸責於債務人
    即被告之事由，苟無足以證明被告自始蓄意以此行詐之積極證據，亦不得以事後
    不履行債務之事實，即推定被告具有刑事犯罪之故意。況被告亦無規避其民事責
    任，就其以告訴人丙○○之支票向證人王神傳、乙○○借得金額，均以其子陳政
    偉所簽發之支票清償，此除證人乙○○於本院審理時證述無訛外，並有台灣中小
    企業銀行開元分行九十二年六月六日（九二）開元字第01383號函文附卷足參，
    亦足證其無不法所有之意圖。是被告主觀上既缺乏詐騙之故意，客觀上亦無詐術
    行為之實施，自與前揭有關詐欺罪之成立要件不符。此外，經本院依職權調查結
    果，又別無其他積極證據足資證明被告涉有本件詐欺犯行，揆諸前引法條規定及
    判例意旨，既不能證明被告有何詐欺犯行，自應為被告無罪之諭知。
六、台灣台南方法院檢察署八十六年偵字第三五九三號併辦意旨略以：被告甲○○○
    與陳昭得於八十五年四月、五月間，共持向丙○○借得之面額十五萬元支票，騙
    稱係客票，向黃神傳詐購貨物，因認被告所涉該犯行與本件有連續犯之裁判上一
    罪關係等語。惟查本案被訴詐欺既已判決無罪，則併辦此部份與本案自無連續犯
    之裁判上一罪關係，無從併辦，應予退回，併此敘明。
據上論斷，應依刑事訴訟法第三百零一條第一項，判決如主文。
中    華    民    國      九十二        年    七        月    八        日
                                  臺灣臺南地方法院刑事第六庭
                                          法  官  蔡 奇 秀
右正本證明與原本無異。
如不服本判決，應於判決送達後十日內，向本院提出上訴狀。
                                          書記官  尹 之 玲
中    華    民    國      九十二        年    七        月    八        日


司法院資訊處製作；財團法人民間司法改革基金會備份。
